臺灣新竹地方法院民事判決
110年度簡上字第47號
上  訴  人  財政部國有財產署中區分署

法定代理人  趙子賢  
訴訟代理人  彭成青律師
            許禎彬  
被 上 訴人  周秀葉  
            周美珠  

兼 上 二人
訴訟代理人  周俊達  
受  告  知
訴  訟  人  劉安旭  
上列當事人間請求給付土地使用補償金事件，上訴人對於中華民
國110年2月8日本院新竹簡易庭109年度竹簡字第605號第一審判
決提起上訴，本院於民國110年12月22日言詞辯論終結，判決如
下：
    主  文
上訴駁回。
第二審訴訟費用由上訴人負擔。
    事實及理由
一、上訴人主張略以： 
  ㈠門牌號碼新竹市○○路0段00巷00弄00號之加強磚造鐵皮樓房(
    下稱系爭房屋)，為一未辦保存登記建物，無法律上原因，
    坐落於國有並由上訴人管理之新竹市○○段000000地號土地(
    下稱系爭土地)上，占用系爭土地面積如附表一、二所示共5
    8平方公尺。系爭房屋為訴外人周法方所有，因訴外人周法
    方於民國97年12月27日死亡，其法定繼承人即被上訴人3人
    均未拋棄繼承，故依98年6月10日修正前民法第1148條、第1
    153條第1項規定，由被上訴人3人繼承被繼承人周法方財產
    上之一切權利義務。被上訴人3人無權占用系爭土地，獲得
    相當於租金之不當得利使用補償金，而系爭土地93年申報地
    價為每平方公尺新臺幣（下同）10,800元、105年申報地價
    為每平方公尺11,700元，以系爭土地申報地價之年息5%計算
    ，被上訴人3人自95年6月1日起至109年9月30日止之期間獲
    得相當於租金之不當得利使用補償金如附表一、二所示，共
    427,944元【計算式：117,762元＋ 310,182元＝427,944元】
    。上訴人自得依不當得利之規定請求被上訴人給付該相當於
    租金之不當得利使用補償金。
　㈡被上訴人抗辯訴外人周法方於70幾年間因出售系爭房屋予訴
    外人周紹清，故系爭房屋之事實上處分權已讓與訴外人周紹
    清乙節，應由被上訴人舉證，不能僅憑用水、用電資料而為
    佐證。
　㈢於原審聲明：被上訴人應給付上訴人427,944元，及自支付命
    令送達翌日起至清償日止，按週年利率5%計算之利息。原審
    為上訴人敗訴判決，上訴人不服提起上訴，於本院聲明：⑴
    原判決廢棄；⑵被上訴人應給付上訴人427,944元，及自支付
    命令送達翌日起至清償日止，按週年利率5%計算之利息。
二、被上訴人共同抗辯略以： 　　
　㈠系爭房屋早經被上訴人之父周法方於70幾年間售予受訴訟告
    知人劉安旭之父親，然未辦理稅籍變更，且被上訴人全家亦
    於售屋後自75年12月13日起搬離系爭房屋。被上訴人之父周
    法方過世時沒有留下相關買賣紀錄，但被上訴人收到上訴人
    所發補償金通知時，曾與受訴訟告知人劉安旭聯絡，受訴訟
    告知人劉安旭提到當年其父購入系爭房屋之金額為30萬。被
    上訴人也去調了水電繳款證明，足以證明系爭房屋之自來水
    用戶名稱已變更為劉紹清，電力用戶名稱亦變更為劉安旭。
    本件上訴人向被上訴人請求給付補償金，並無理由。　
  ㈡於原審聲明：上訴人於第一審之訴駁回。於本院聲明：上訴
    駁回。 
三、本院之判斷：
  ㈠上訴人主張系爭土地為國有，其為系爭土地之管理人，而系
    爭房屋係未辦保存登記之建物，無權占用系爭土地面積如附
    表一、二所示共58平方公尺之事實，業據提出土地登記謄本
    、財政部國有財產署中區新竹辦事處土地勘清查表(勘清查
    後)為證，為被上訴人所不爭執，堪信為實在。惟上訴人主
    張被上訴人因繼承之原因，成為系爭房屋之所有權人或事實
    上處分權人，則為被上訴人所否認，並以前揭情詞置辯。是
    本件爭點厥為：被上訴人是否為系爭房屋之所有權人或事實
    上處分權利人？茲說明如下。　　
　㈡未經辦理保存登記之建物，即俗稱之違章建築，由出資興建
    之人取得所有權。而違章建築雖因欠缺行政管理之規定，不
    許向地政機關辦理第一次所有權登記，但尚非不得以之為交
    易之標的而讓與其事實上之處分權(最高法院108年度台抗字
    第834號裁定意旨參照)。上訴人雖主張系爭房屋為訴外人周
    法方所有，並提出納稅義務人為周法方之房屋稅籍證明書為
    證，然房屋稅籍證明僅係課稅之管理，尚非系爭房屋所有權
    歸屬之絕對證明。況依房屋稅籍資料所載，系爭房屋起課房
    屋稅之年月為68年12月(見原審卷第118頁)，但依台灣自來
    水股份有限公司第三區管理處新竹服務處(下稱台灣自來水
    公司)函覆，系爭房屋早於63年9月10日已由訴外人陳淦申請
    裝置自來水(見原審卷第97頁)，衡諸常情，房屋應係建築完
    成後，為居住使用才申請裝置自來水，足徵系爭房屋於63年
    9月10日以前已經建築完成，自無從以前述房屋稅籍資料，
    遽認訴外人周法方為系爭房屋之所有權人。加以上訴人對於
    訴外人周法方出資興建系爭房屋，未提出任何證據，更無從
    認定訴外人周法方為系爭房屋之所有權人。訴外人周法方既
    非系爭房屋之所有權人，被上訴人即無可能因繼承之故而取
    得系爭房屋之所有權。是以，上訴人以被上訴人為系爭房屋
    所有權人為由，請求給付無權占用系爭土地之補償金，於法
    尚屬無據。　
　㈢承前所述，違章建築仍得以作為交易之標的，而讓與其事實
    上之處分權。經查，房屋稅籍證明書記載訴外人周法方為系
    爭房屋之納稅義務人。其次，依自來水公司前開函示，系爭
    房屋原係訴外人陳淦於63年9月10日申請裝置自來水，嗣於6
    6年3月15日買賣過戶予訴外人趙順大，又於66年12月31日贈
    與過戶予訴外人周法方，再於75年12月12日買賣過戶予訴外
    人劉紹清(見原審卷第97頁)。又依台灣電力股份有限公司新
    竹區營業處函所載(見原審卷第91頁)，系爭房屋於63年5月1
    日新設用電，歷經欠費終契，用戶名為訴外人劉紹清，嗣於
    95年5月3日復電，後於101年11月8日過戶為受訴訟告知人劉
    安旭。再者，訴外人周法方於68年12月29日至75年12月12日
    設籍於系爭房屋地址，於75年12月13日遷移他處，而訴外人
    劉紹清、劉安旭均於83年11月10日遷入系爭房屋地址，訴外
    人劉紹清至91年9月3日死亡前一直設籍於該址，受訴訟告知
    人劉安旭迄今亦仍設於該址，此有全戶戶籍資料、個人除戶
    資料、新竹○○○○○○○○函在卷可考(見原審卷第53-57頁、73-7
    5頁)。而受訴訟告知人劉安旭於本院陳稱：其父劉紹清生前
    向訴外人周法方購買系爭房屋，至過世前一直居住該屋，其
    係83年11月10日將戶籍遷入系爭房屋內，偶爾也會居住，父
    親劉紹清過世後，其與2位姊姊共同繼承，辦理繼承時方知
    系爭房屋之土地承租契約寫被上訴人周俊達為承租人，想將
    租約承租人修改為其與2為姊姊，經與上訴人之主任、法務
    人員聯繫後，上訴人要其自行與被上訴人周俊達聯絡，後來
    土地開放買賣，雖有意價購，但上訴人仍稱要其等自行找被
    上訴人周俊達，但上訴人始終未提供被上訴人周俊達之聯絡
    方式等語(見本院卷第138-140頁)。綜上各情，並參以用水
    、用電、戶籍登記等，均係對於房屋有無使用權之佐證方法
    ，得作為判斷房屋事實上處分權歸屬，且受告知訴訟人劉安
    旭對於始末情形陳述甚詳，堪認訴外人周法方固曾於66年間
    取得系爭房屋之事實上處分權，惟至遲於75年12月12日訴外
    人周法方已將系爭房屋之事實上處分權讓與訴外人周紹清，
    僅房屋稅籍未辦變更，被上訴人抗辯周法方生前已非系爭房
    屋之事實上處分權人，堪信屬實。據此，被上訴人之父親周
    法方既於75年間將系爭房屋之事實上處分權讓與訴外人劉紹
    清，且被告之被繼承人周法方已於97年12月27日死亡，則被
    上訴人自無從因繼承而取得系爭房屋之事實上處分權。是以
    ，上訴人以被上訴人為系爭房屋之事實上處分權人為由，請
    求給付無權占用系爭土地之補償金，亦屬無據。　
  ㈣綜上，上訴人既不能舉證證明被上訴人為系爭房屋之所有權
    人或事實上處分權人，則上訴人以系爭房屋無權占用系爭土
    地，依不當得利之法律關係請求被上訴人給付相當於租金之
    不當得利使用補償金427,944元及法定利息，即無理由，不
    能准許。
五、綜上所述，本件無從證明被上訴人為系爭房屋之所有權人或
    事實上處分權人，上訴人主張系爭房屋無權占用系爭土地，
    以被上訴人為系爭房屋所有權人或事實上處分權人為由，依
    不當得利之法律關係，請求被上訴人給付相當於租金之不當
    得利使用補償金427,944元，及自支付命令送達翌日起至清
    償日止，按週年利率5%計算之利息，為無理由。原審駁回上
    訴人之訴，經核並無違誤。上訴人指摘原判決不當，求予廢
    棄改判，即無理由，應駁回其之上訴。
六、本件事證已臻明確，兩造其餘攻擊防禦方法、陳述及所提未
    經援用之證據，經審酌後認與本件判決結果不生影響，爰不
    一一論列，附此敘明。
七、據上論結，本件上訴為無理由，依民事訴訟法第436條之1第
    3項、第449條第1項、第78條，判決如主文。　　
中　　華　　民　　國　　110 　年　　12　　月　　30　　日
                 民事第一庭   審判長法　官　李珮瑜
                                    法　官　楊明箴
　　　　　　　　　　　　　　　　　　法  官  李宇璿
以上正本係照原本作成。
本判決不得上訴。
中　　華　　民　　國　　110 　年　　12　　月　　30　　日
                                  書記官　鄧雪怡

附表一：系爭土地其中占用面積19平方公尺部分（98年9月1日起
至109年9月30日止）
申報地價（元/ 平方公尺） 占用面積（平方公尺） 年息 月使用補償金（新台幣） 占用期間  補償金總額（新台幣） 10,800 19 5％ 855元 98年9 月1日至104年12月31日 76個月 64,980元 11,700 19 5％ 926元 105年1月1日至109 年9月30日 57個月 52,782元 總計                                                   117,762元      

附表二：系爭土地其中占用面積39平方公尺部分（95年6月1日起
至109年9月30日止）
申報地價（元/ 平方公尺） 占用面積（平方公尺） 年息 月使用補償金（新台幣） 占用期間  補償金總額（新台幣） 10,800 39 5％ 1,755元 95年6 月1 日至104年12月31日 115個月 201,825元 11,700 39 5％ 1,901元 105 年1 月1 日至109 年9月30日 57個月 108,357元 總計                                                   310,182元